臺灣高等法院刑事判決
110年度上訴字第2769號
上  訴  人  臺灣士林地方檢察署檢察官
被      告  余孟修





指定辯護人  孫治平律師(義辯) 
上列上訴人因被告違反毒品危害防制條例案件，不服臺灣士林地
方法院109年度訴字第462號，中華民國110年5月19日第一審判決
（起訴案號：臺灣士林地方檢察署108年度偵續字第337號），提
起上訴，本院判決如下：
    主  文
上訴駁回。
    理　由
一、公訴意旨略以：被告甲○○明知愷他命、硝甲西泮、甲基甲基
    卡西酮係毒品危害防制條例列管之第三級毒品，依法不得販
    賣，竟分別為下列行為：
　㈠被告基於販賣第三級毒品之犯意，於民國107年6月19日凌晨1
    時至3時間某時許，以新臺幣（下同）2,000元之價格，販賣
    第三級毒品愷他命1.8公克予賴０丞，再以中國信託銀行東湖
    簡易分行帳號000-000000000000號帳戶，收受賴０丞嗣後匯
    入之價金2,000元及其他款項5,000元。
　㈡被告基於幫助販賣第三級毒品之犯意，因賴０丞詢問其有無毒
    品咖啡包，被告即聯絡姓名年籍不詳綽號「阿霖」之人備妥
    毒品，於107年6月24日凌晨0時至2時間某時許，先在其位於
    臺北市○○區○○○路000號3樓之3之租屋處與賴０丞會合，再帶
    同賴０丞至臺北市中山區林森北路399巷LV精緻旅店地下室唱
    歌包廂，向「阿霖」取得摻有第三級毒品愷他命、硝甲西泮
    、甲基甲基卡西酮之毒品咖啡包50包，並先替少年賴０丞墊
    付價金1萬5,000元，再將上述毒品咖啡包50包交付少年賴０
    丞，再以中國信託銀行東湖簡易分行帳號000-000000000000
    號帳戶，收受少年賴０丞先後於同年6月26日及同年7月2日，
    分別匯入之價金1萬元、5,000元，以此方式幫助「阿霖」販
    賣摻有第三級毒品愷他命、硝甲西泮、甲基甲基卡西酮毒品
    之咖啡包予彼此互不相識之賴０丞，嗣賴０丞於同年7月19日2
    0時57分許，在新北市樹林區住處，為警查扣毒品咖啡包殘
    渣袋4個，送驗後其中2個檢出第三級毒品愷他命成分，其中
    1個檢出第三級毒品硝甲西泮成分，另1個檢出第三級毒品甲
    基甲基卡西酮成分，經警循線查悉上情。因認被告前開㈠部
    分之行為係犯毒品危害防制條例第4條第3項販賣第三級毒品
    ；㈡部分之行為係犯刑法第30條第1項前段、毒品危害防制條
    例第4條第3項幫助販賣第三級毒品罪嫌等語。
二、按犯罪事實應依證據認定之，無證據不得認定犯罪事實；不
    能證明被告犯罪者，應諭知無罪之判決，刑事訴訟法第154
    條第2 項、第301 條第1 項定有明文。所謂認定犯罪事實之
    證據，係指足以認定被告確有犯罪行為之積極證據而言，苟
    未能發現相當證據，或證據不足為不利於被告事實之認定時
    ，即應為有利於被告之認定，更不必有何有利之證據，亦不
    能以推測或擬制之方法，以為裁判基礎。又認定犯罪事實所
    憑之證據，雖不以直接證據為限，間接證據亦包括在內，然
    而無論直接或間接證據，其為訴訟上之證明，須於通常一般
    之人均不致有所懷疑，而得確信其為真實之程度者，始得據
    為有罪之認定，倘其證明尚未達到此一程度，而有合理之懷
    疑存在時，事實審法院在心證上無從為有罪之確信，自應為
    無罪之判決。
三、公訴意旨一、㈠部分（即被告被訴販賣第三級毒品罪部分）
    無罪之理由：
　㈠公訴意旨認被告涉犯販賣第三級毒品罪嫌，無非係以證人賴０
    丞之證述、被告中國信託銀行000000000000號帳戶107年4月
    1日起至7月21日止之交易明細資料、賴０丞提出之107年6月1
    9日網路銀行轉帳交易明細畫面為其主要論據。訊之被告堅
    決否認此部分販賣第三級毒品犯行，辯稱：賴０丞所匯給我
    的2,000元，是要還我的借款，因為在107年6月19日前沒有
    多久，賴０丞來找我，說他當時不好過，想要找工作賺錢，
    又說他沒有錢坐車，我在家裡先拿1,000元給他，後來他下
    去我又從窗戶丟1,000元給他，另外1筆5,000元匯款也是賴０
    丞之前借錢的還款，並非毒品交易等語；辯護人略以：賴０
    丞在警詢中所為陳述，係先陳述107年6月24日之毒品交易，
    再證述此部分107年6月19日1.8公克的愷他命交易，時序與
    語法與一般常情不同，已屬有疑，而賴０丞於原審審理時之
    證述，均表示「忘記」、「不清楚」、「無法描述細節」，
    其證述是否與客觀事實相符，亦非無疑，且賴０丞於原審審
    理時證稱係107年6月19日才向被告當場購買愷他命，理應當
    場或事後付錢，但依被告交易明細之記載，該筆2,000元之
    交易卻是在107年6月16日所匯、107年6月19日入帳，核與賴
    ０丞之證不符，賴０丞之陳述不實等語置辯。
　㈡證人賴０丞固於警詢（見偵27941卷第25頁反面至第26頁）、
    檢察官偵訊時（見偵9012卷第17頁）證稱：其曾於107年6月
    19日凌晨1至3時許，搭乘計程車前往臺北市○○區○○○路000號
    3樓之3，以2,000元向被告購買愷他命1.8公克，之後再轉匯
    款給被告等語，並提出107年6月19日網路銀行轉帳2,000元
    至被告中國信託銀行帳戶之交易明細畫面為據（見偵27941
    卷第49頁），然觀被告所申辦中國信託銀行000000000000號
    帳戶交易明細之記載，該筆匯款轉帳之日期為107年6月16日
    、帳務日期為107年6月19日（見偵27941卷第17頁），足認
    賴０丞所指該筆2,000元之轉帳匯款係於107年6月16日即已為
    之，則該次匯款是否為「107年6月19日」向被告購買愷他命
    1.8公克之價金，顯有疑義。又證人賴０丞於原審審理時另證
    稱：107年6月19日之愷他命交易是由我當天與被告見面後，
    才主動要求被告賣的；107年6、7月間我沒有工作等情（見
    原審卷第210頁至第211頁、第214頁至第215頁），益見其所
    謂107年6月19日之毒品交易，係於當日與被告見面後方達成
    數量、價金之交易合意，是該筆交易價金之給付時間至少應
    在107年6月19日之後，惟此部分除與前開中國信託銀行交易
    明細之記載不符外，因賴０丞於107年6月間供陳其並無固定
    收入，更不可能於交易前3日即預將毒品價金匯款給被告。
    況賴０丞於原審審理時亦不否認被告曾自住處丟1,000元下樓
    供其搭計程車之情（見原審卷第218頁至第219頁），亦與被
    告前開出借計程車費及生活費之說法相侔，是被告前開辯詞
    ，尚非全然不可採信。綜上，難認該筆2,000元之匯款確為
    賴０丞所指109年6月19日與被告交易毒品之價金，亦難僅憑
    購毒者賴０丞之單一證述而無補強證據，遽認被告有在前開
    時間販賣第三級毒品予賴０丞之事實。公訴意旨雖另主張依
    上開中國信託銀行交易明細，賴０丞於107年6月20日尚有匯
    款1萬元至被告帳戶等情，然此與賴０丞前開證述及所提出之
    匯款單據不符，無從判斷該筆款項是否與其等間之毒品交易
    有關，要難執此逕為被告不利之認定。
　㈢綜上所述，檢察官所舉上開事證，尚無從使通常一般之人均
    不致有所懷疑，而得確信被告有公訴意旨所指販賣第三級毒
    品犯行之程度，亦不足以使本院形成被告犯上開罪名之確信
    ，仍有合理之懷疑存在，依照前揭說明，自應為被告無罪之
    諭知。
四、公訴意旨一、㈡部分（即被告被訴幫助販賣第三級毒品罪部
    分）無罪之理由：
　㈠公訴意旨認被告甲○○涉犯幫助販賣第三級毒品罪，無非係以
    證人賴０丞之證述、中國信託銀行000000000000號帳戶107年
    4月1日起至7月21日止之交易明細資料、賴０丞提出之107年6
    月26日自動櫃員機交易明細表、新北市政府警察局樹林分局
    107年7月19日搜索扣押筆錄、扣押物品目錄表、扣案毒品殘
    渣袋照片、臺北榮民總醫院109年4月6日毒品成分鑑定書、
    大都會計程車調閱資料為其主要論據。訊之被告堅決否認有
    何幫助販賣第三級毒品犯行，辯稱：是賴０丞說他自己要買
    毒品咖啡包來吃，我基於學長學弟之情誼就帶他去買，抵達
    林森北路地下室唱歌包廂時，賴０丞跟我一起下去找「阿霖
    」，我幫他代墊1萬5,000元交給「阿霖」，「阿霖」再將毒
    品咖啡包50包交給賴０丞，之後賴０丞在107年6月26日、107
    年7月2日有分別匯款1萬元、5,000元到我中國信託銀行帳戶
    還我，我並不知道「阿霖」之真實姓名，也沒有要幫助「阿
    霖」販賣的意思，只是帶賴０丞去買毒品等語；辯護人略以
    ：被告對於帶賴０丞去購買50包第三級毒品咖啡包之事實並
    不爭執，但認為只是幫助賴０丞施用第三級毒品，因為被告
    跟「阿霖」非親非故，只是學弟賴０丞說他要吃，才帶賴０丞
    去買，還幫賴０丞墊付1萬5,000元，若被告有要幫助販賣的
    意思，豈會在還沒拿到1萬5,000元的狀況下就將毒品給賴０
    丞？顯見被告並無幫助販賣毒品之故意等語置辯。
　㈡按毒品交易，因風險甚高，非有一定之信任關係或隔絕、隱
    密措施，買賣毒品之雙方多不願、亦不敢貿然進行，是於毒
    品交易過程中，常見由買賣雙方熟稔、信賴之第三人居間收
    取價款及交付毒品之情形。而此居中之第三人，通常即扮演
    填補是項信任關係，或隔阻直接關係之角色。後者之作用，
    在於掩飾幕後之賣方（例如同居人或手下受指示接聽電話、
    送貨，老大則不自己出面），其屬於參與販賣毒品之共同正
    犯，固甚明顯；前者卻因和交易之雙方間，各有一定之交情
    ，究係立於幫助販售之一方或買受之一方，代送或代取毒品
    ？代收或代轉價金？尚曖昧難明，除須探求其主觀意思之外
    ，仍應就其與買、賣各方之情誼、交易發動存在於何方、如
    何受託（含對話內容及相關環境）、所為何事、何方付酬等
    客觀情事，予以綜合審酌判斷（最高法院103年度台上字第1
    401號判決意旨參照）。查本案證人賴０丞對於購買毒品咖啡
    包之過程，於檢察官109年5月12日偵查及原審審理時雖均證
    稱時間太久已沒有印象（見偵續卷第65頁、原審卷第211頁
    至第215頁），惟觀其於107年7月20日警詢（見偵27941卷第
    25頁反面）、108年7月2日偵查（見偵9012卷第16頁至第17
    頁）及原審審理時（見原審卷第221頁）均證稱：107年6月2
    4日購買50包毒品咖啡包的過程，是先到臺北市○○區○○○路00
    0號3樓之3被告住處，再跟被告一起到林森北路399巷的旅館
    ，被告本身沒有毒品，當時有要請我跟他一起下去，但我急
    著要回家，就說我在上面等就好，所以只有被告進去地下室
    ，出來時，就拿了毒品給我，但當時我沒有錢，所以是先拿
    了毒品，之後才匯錢給被告，我記得價金1萬5,000元有一個
    用現金存，有一個直接轉帳等情一致，且有卷附大都會計程
    車調閱賴０丞107年6月24日乘車資料足憑（見偵27941卷第46
    頁），堪認該次毒品交易時被告身邊並無毒品，係由賴０丞
    主動詢問，被告方起意為雙方居間買賣交易，此由被告自其
    住處將賴０丞帶至林森北路旅館交易現場，並要求賴０丞與其
    一同下樓交易等情屬實，是難認被告係基於自己販賣牟利之
    地位而進行本次毒品交易行為，否則被告應自行向上游「阿
    霖」購買後，再行交付賴０丞，以賺取不法利益，要無使賴０
    丞接觸上游賣家，使之得知交易成本之必要。又本案毒品交
    易之價金，係由被告先行支付上游賣家，並將毒品交付賴０
    丞，賴０丞則於數日後再以現金存入、匯款至被告帳戶之方
    式返還被告，業據被告及賴０丞陳述一致，顯與毒品交易之
    常態不符，蓋此部分毒品交易之價金及數量非微，被告亦知
    賴０丞當時經濟狀況不佳而多次借款予賴０丞，若被告係基於
    幫助賣家之地位居間此買賣行為，豈肯在賴０丞有高度給付
    不能之情況下，先行墊付高達1萬5,000元之全額價金，復將
    毒品交付賴０丞？是被告前開基於學長、學弟間之情誼，才
    墊款幫助賴０丞取得毒品施用之說詞，尚可採信，堪認被告
    係出於幫助買家賴０丞取得毒品之地位為其先行墊付價金。
    此外，檢察官未能舉證證明被告與「阿霖」間有何販賣或居
    間販賣之合意，以及獲利如何分配之約定，難認被告有與「
    阿霖」共同販賣第三級毒品，或幫助「阿霖」販賣第三級毒
    品之事實。綜上，被告此部分行為係基於幫助賴０丞施用毒
    品之犯意，而居間為此部分毒品交易行為，應僅為幫助施用
    第三級毒品，而非公訴意旨所指之幫助販賣第三級毒品罪嫌
    。
　㈢關於本案所交易50包毒品之種類乙節，證人賴０丞於檢察官偵
    訊時結證：扣案殘渣袋內之毒品，是前開50包毒品咖啡包之
    剩餘物等語（見偵續卷第67頁），而扣案鑽石圖案HAPPYHOU
    R字樣白色包裝袋之殘渣袋1個，經檢出第三級毒品4-甲基甲
    基卡西酮成分，編號1之殘渣袋1個，經檢出第三級毒品硝甲
    西泮成分，編號2、3之殘渣袋2個，經檢出第三級毒品愷他
    命成分，有新北市政府警察局樹林分局107年7月19日搜索扣
    押筆錄、扣押物品目錄表（見偵27941卷第35頁至第37頁）
    、扣案毒品殘渣袋照片（見偵27941卷第45頁）、臺北榮民
    總醫院109年4月6日北榮毒鑑字第C0000000號毒品成分鑑定
    書（見偵續卷第57頁）存卷可考，足認本案所交易之50包咖
    啡包均含有第三級毒品成分，則被告所為幫助施用第三級毒
    品，為法所不罰，亦應諭知無罪。
五、檢察官上訴意旨略以：
　㈠查銀行實務中若交易日期時間係在凌晨、日期轉換之際，該
    交易會於次營業日始登錄，故交易明細中之交易日期與帳務
    日期會有時間差之情況，乃實務上所知悉之事。本案被告販
    賣毒品對象賴０丞，於107年6月16日匯款2,000元予被告購買
    第三級毒品愷他命，業據賴０丞迭次證述、中國信託銀行之
    存款交易明細在卷可查。而賴０丞實際匯款交易日期「107年
    6月16日」係星期六，同年6月17、18日則分別為週日、端午
    節，故帳務日期登錄於107年6月19日並非偶然。原審以賴０
    丞手機登入網路銀行畫面照片，其上所顯示之時間為帳務日
    期，而非匯款之交易日期，並認證人賴０丞所言不實，實有
    誤會。另賴０丞在原審審理中作證之時間距離交易日期已逾2
    年，然其在偵查中以登入網路銀行之帳務日期作為回憶之基
    礎，並且於109年5月12日偵訊時證稱：我有向甲○○買愷他命
    1.8克，匯2,000元，但日期忘記了等語（見偵續卷第65頁）
    ，非謂證人以帳務日期作為認定毒品交易日即屬不實之陳述
    ，而不足採信。
　㈡就被告幫助販賣第三級毒品部分，被告不僅曾無償轉讓偽藥
    愷他命給賴０丞吸食，且有前述之販賣毒品予賴０丞之舉。而
    於107年6月24日當日，係由賴０丞主動向被告表示要購買摻
    有第三級毒品愷他命、硝甲西泮、甲基甲基卡西酮之毒品咖
    啡包50包，然參以⑴若認被告甲○○僅在幫助賴０丞施用三級毒
    品，則被告為之購買數量何以需達50包？特別是在賴０丞經
    濟狀況不佳，且交易當時未給付任何價金，自難認有購買高
    達50包毒品供己施用之理。⑵被告購毒之上游「阿霖」與賴０
    丞互不相識，「阿霖」無法直接販賣第三級毒品予賴０丞，
    經由被告先行墊付毒品買賣價金1萬5,000元予「阿霖」收受
    ，「阿霖」方交付摻有第三級毒品愷他命、硝甲西泮、甲基
    甲基卡西酮之毒品咖啡包50包予被告轉交賴０丞，「阿霖」
    因而能成功販賣上開第三級毒品予賴０丞。若無被告先行墊
    款及轉交行為，實無法遂行「阿霖」販賣上述第三級毒品予
    證人賴某之犯行。另被告主觀上可知賴０丞取得大量含有三
    級毒品之咖啡包係為圖販賣以營利之可能，觀諸賴０丞在當
    時亦有販賣第三級毒品之前科紀錄及本案查獲經過自明。且
    賴０勇嗣於107年6月26日及同年7月2日方陸續匯款15,000元
    至中國信託銀行東湖簡易分行帳號000-000000000000號帳戶
    ，此交易方式實乃毒品販售模式之常態，原審逕認被告係幫
    助賴０丞施用愷他命，而論以無罪，尚有未合。況賴０丞可能
    係意圖販賣而持有上揭毒品，則被告所為亦該當幫助意圖販
    賣而持有罪嫌等語。
六、經查：
　㈠公訴人起訴被告本案販賣毒品之時間為107年6月19日，然依
    中國信託銀行東湖簡易分行帳號000-000000000000號帳戶交
    易明細，顯示賴０丞於107年6月16日即為匯款行為，是帳務
    日期縱因例假日而於107年6月19日入帳，然賴０丞並未證述
    其係先預付價金，而於107年6月19日方與被告購買並取交毒
    品等情，故仍無法以107年6月16日之匯款，證明107年6月19
    日有交易毒品之事實。況本案除證人賴０丞之單一證述外，
    即無其他補強證據，足佐賴０丞證述之真實性。
　㈡按毒品咖啡包使用量因人而異，本無法等量齊觀，而購入毒
    品咖啡包之動機亦非僅止販賣一端，公訴人仍應舉證證明購
    毒者係基於販賣之意思而購入，否則即無法排除其他可能之
    動機存在，自難逕認係意圖販賣而持有。觀諸本案證人賴０
    丞固然購入50包毒品咖啡包屬實，然其動機是否即為營利之
    意圖，公訴人尚未能舉證以實其說，雖賴０丞有販賣第三級
    毒品之素行，此有本院被告前案紀錄表在卷可參，然尚查無
    賴０丞因持有上揭50包毒品咖啡包，而遭起訴、判決其意圖
    販賣而持有第三級毒品罪刑之情形。至「阿霖」與賴０丞互
    不相識，係經由被告促成該次毒品之交易，固可認實，然公
    訴人所提舉之事證，並無法證明被告於本案有取得不法利益
    ，或被告與「阿霖」具有相當情誼，被告遂基於幫助「阿霖
    」之意思，主動聯繫或兜售買家之事實，依「罪證有疑，利
    於被告」原則，既不能證明被告幫助「阿霖」販賣；或幫助
    賴０丞意圖販賣而持有第三級毒品之事實，即應為被告此部
    分無罪之諭知。
　㈢綜上，公訴人執前詞提起上訴，均無理由，應予駁回。　
據上論斷，應依刑事訴訟法第368條，判決如主文。
本案經檢察官吳爾文提起公訴，檢察官謝志明到庭執行職務。
中　　華　　民　　國　　110 　年　　11　　月　　17　　日
                  刑事第二十庭  審判長法　官  王復生  
　　　　　　　　　　　　　　　　　　  法　官  張紹省
　　　　　　　　　　　　　　　　　　  法　官  蕭世昌
以上正本證明與原本無異。
檢察官如不服本判決，應於收受送達後20日內向本院提出上訴書
狀，惟須受刑事妥速審判法第9條限制。其未敘述上訴之理由者
，並得於提起上訴後20日內向本院補提理由書(均須按他造當事
人之人數附繕本)「切勿逕送上級法院」。
刑事妥速審判法第9條：
除前條情形外，第二審法院維持第一審所為無罪判決，提起上訴
之理由，以下列事項為限：
一、判決所適用之法令牴觸憲法。
二、判決違背司法院解釋。
三、判決違背判例。
刑事訴訟法第 377 條至第 379 條、第 393 條第 1 款之規定，
於前項案件之審理，不適用之。
                                      書記官  吳建甫
中　　華　　民　　國　　110 　年　　11　　月　　17　　日